【裁判字號】    99,消債抗,7
【裁判日期】    990531
【裁判案由】    更生事件
【裁判全文】
臺灣新竹地方法院民事裁定             99年度消債抗字第7號
抗  告  人  甲○○
上列抗告人因消費者債務清理條例更生事件，抗告人對於中華民
國99年1月19日本院98年度消債更字第75號裁定提起抗告，本院
裁定如下：
    主  文
抗告駁回。
抗告程序費用新台幣壹仟元由抗告人負擔。
    理  由
一、按債務人與金融機構協商成立者，不得聲請更生或清算，但
    因不可歸責於己之事由，致履行顯有重大困難者，不在此限
    ，消費者債務清理條例（下稱消債條例）第151條第5項定有
    明文。準此，債務人如於消債條例施行前，已利用金融主管
    機關協調成立之中華民國銀行公會會員辦理消費金融案件無
    擔保債務協商機制，與金融機構成立協商，即須依約清償債
    務，僅於其後發生情事變更，在清償期間收入或收益不如預
    期，致該方案履行困難甚或履行不能，且因不可歸責於己之
    事由所致，始能聲請更生或清算，至如認該協商方案履行有
    其他不適當情形，即應再循協商途徑謀求解決，不得逕依消
    債條例聲請更生，蓋該債務清償方案係經債務人行使程序選
    擇權而與債權人締結之債務清理契約，其即應受該契約之拘
    束，且消債條例更生之規範目的，係在維持債務人基本生活
    之情況下，於債務人之能力範圍內盡力清償債務，非謂債務
    人得任意利用債務清理程序減輕債務，因此，為避免債務人
    針對已成立之協商方案任意毀諾，濫用更生或清算之債務清
    理程序，須債務人於協商成立後因不可歸責於己之事由，致
    其無法履行原定清償方案，始例外得依消債條例聲請更生或
    清算。
二、抗告意旨略以：
（一）抗告人協商毀諾時點，係於民國98年5月，則抗告人有無
      不可歸責於己之事由而毀諾，當以抗告人98年5月前之收
      入為計算基礎，與抗告人98年5月之後薪資是否有原裁定
      所稱正緩步增加中無涉，原裁定執此認抗告人應無不可歸
      責於己之事由駁回抗告人聲請，應有未洽。抗告人固有兄
      弟姐妹共6人，但胞弟邱茂榮係視障及平衡機能多重障礙
      之人，其僅能勉強維持本人生活而已，難有餘力分攤扶養
      父母生活，而原裁定既認其是否無工作能力而無法負擔扶
      養義務尚非無礙，是應可依消債條例第8條但書規定，先
      定期命抗告人補正，提出其財產歸屬及所得清單釐清佐證
      ，但原審法院並未先定期命抗告人補正，即以臆測認定抗
      告人父母之扶養費用，應由6人平均分攤，此亦有不適用
      法律之可議。抗告人雖於97年8月27日與最大債權銀行台
      新國際商業銀行股份有限公司達成前置協商，但此僅限於
      無擔保無優先債權銀行，並不包括民間債權在內，因此無
      擔保債權銀行固因已簽署前置協商而停止對抗告人繼續扣
      薪之強制執行，但民間債權人乙○○仍繼續對抗告人之薪
      資債權3分之1扣薪繼續執行，只不過前置協商之債權銀行
      不繼續參加3分之扣薪之分配而已，執此，抗告人每月實
      際所得有運用之金額容非薪資之全部。
（二）抗告人前置協商毀諾時點98年5月之薪資總額為新台幣（
      下同）37,970元，縱不列入法院強制扣薪，該37,970元按
      政府部門公告之臺灣省地區98年每人每月最低生活標準9,
      660元計算，先扣除公司每月固定扣款4,068元（勞保630
      元、健保2,292元、團保956元、福利金190元），實領33,
      902元，再扣除抗告人最低生活所需9,660元，與配偶分擔
      2名子女生活費9,660元、房租6,500元，與兄弟姐妹5人分
      攤父生活費用2,664元（(9,660-3,000)5×2＝2,664）
      ，合計應扣除必要費用28,484元，僅餘5,418元（33,902-
      28,484＝5,418）。顯不足繳納前置協商每月應給付11,85
      3元，尚不足6,435元，雖裁定認抗告人配偶每月所得經強
      執扣薪後仍有27,698元可資助云云，但抗告人上項必要支
      出尚未列報子女教育費11,813元、每月應付民間互助會死
      會3會（含抗告人1人被倒會2會共30,000元）及紅白帖與
      雜支均由抗告人配偶給付，則抗告人配偶實已無力資助。
（三）綜上所明，原裁定既已認定抗告人98年5月履行前置協商
      還款義務毀諾時點之薪資較成立協商時為少，則抗告人自
      成立前置協商後之收入減少情事，應係非成立協商時所能
      預見，當有消債條例第151條第5款但書之適用。是原審駁
      回本件更生及保全處分聲請應無理由，為此，爰提起抗告
      請求廢棄原裁定，准許抗告人開始更生程序等語。
三、經查：
（一）抗告人前於97年5月21日向最大債權銀行台新銀行申請協
      商，約定自97年9月10日起分180期，每月還款11,853元，
      抗告人持續還款至98年5月毀諾未再還款，除據抗告人自
      承在卷外，並據最大債權銀行台新銀行函覆屬實（見原審
      卷第233-235頁），且有前置協商申請書、債權人清冊、
      前置協商申請人財產及收支狀況說明書、消費者債務清理
      協商清償方案認可聲請狀、前置協商機制協議書、無擔保
      債務還款分配表暨表決結果影本在卷可稽（見原審卷第26
      -44頁），堪認抗告人於聲請本件更生前確已依消債條例
      之規定，與金融機構成立協商，本件更生之聲請符合消債
      條例所要求之「前置協商」要件，且所應審酌者為抗告人
      是否有「不能清償債務」或「不能清償之虞」之情形，合
      先敘明。
（二）次查，抗告人任職於聯測科技股份有限公司，其96年度薪
      資所得（含薪資、獎金及其他所得）為706,063元，平均
      月薪為58,839元，97年度薪資所得（含薪資、獎金及其他
      所得）為789,369元，平均月薪為68,781元，有綜合所得
      稅各類所得資料清單附卷可稽（見原審卷第57-58頁），
      另其98年5月毀諾前之97年8月迄98年5月薪資所得（含薪
      資、獎金）為500,954元，平均月薪為50,095元；而毀諾
      後之98年6月迄99年3月薪資所得（含薪資、獎金）仍有45
      9,242元，平均月薪為45,924元，亦有聯測科技股份有限
      公司99年4月27日（99）聯字第099-023號函檢送抗告人之
      薪資所得資料在卷可參（見本院卷第28-29頁）。而抗告
      人既已有負債，其生活標準應予以壓縮至最低標準，始符
      公允，蓋消債條例更生、清算制度之立法目的，係為使不
      幸陷入經濟困境之債務人得以清理債務、重建生活，並在
      清理過程中保有符合人性尊嚴之最低基本生活，但非維持
      債務人過去慣常生活，是於評估債務人是否有不能清償債
      務或有不能清償之虞時，應非由債務人任意主張其基本生
      活費用之數額，而是債務人應在維持基本生活之情況下，
      於能力範圍內盡力清償債務，是本件抗告人每月生活費用
      應以行政院公布99年臺灣省最低生活費用為9,829元（已
      包含食、衣、住、行及育、樂所有之支出）為計算基準。
（三）又按扶養程度，應按受扶養權利者之需要，與負扶養義務
      者之經濟能力及身分定之，民法第1119條定有明文。抗告
      人主張有2名未成年子女曾俊瑋、曾俊淯及父親邱和春、
      母親邱宋梅英須扶養，惟其子女雙親縱有扶養之必要，每
      月生活費用亦應以前開最低生活費用9,829元為計算基準
      ，抗告人自承其父母每月各領有老人津貼3,000元（見原
      審卷第123頁），且其胞弟邱茂榮係視障及平衡機能多重
      障礙之人，僅能勉強維持本人生活而已，難有餘力分攤扶
      養父母生活，僅有兄弟姐妹共計5人可扶養雙親，已據抗
      告人提出邱茂榮之綜合所得稅各類所得資料清單、全國財
      產總歸戶財產查詢清單、勞工保險被保險人投保資料表為
      據（見本院卷第41-45頁），故抗告人所應負擔扶養父母
      費用為2,734元【計算式：(9,829-3,000)÷5×2＝2,734
      ，小數點以下四捨五入】。至於抗告人之未成年子女曾俊
      瑋、曾俊淯，由抗告人與其配偶各負擔1/2扶養費，抗告
      人所應負擔之子女扶養費則為9,829元【(9,829÷2)×2＝
      9,829】，以抗告人目前每月收入約45,924元，扣除其本
      人與所需扶養子女及父母之生活費用後，顯尚有餘額約23
      ,532元可供償債【計算式：45,924-(9,829+9,829+2,734)
      ＝23,532】；即便以抗告人所指薪資驟減至毀諾前（98年
      1月至5月）之平均薪資33,403元【(40,097＋28,109＋28,
      109＋36,799＋33,902)5＝33,403，尚未計入金及其
      他所得】，扣除其本人與所需扶養子女及父母之生活費用
      後，尚有餘額11,011元可供償債【計算式：33,403-(9,82
      9+9,829+2,734)＝11,011】，如加計金及其他所得，抗
      告人每月收入扣除必要費用支出後，應有餘款足資清償協
      商債務即每月11,853元，尚非構成不能清償債務之要件。
（四）至抗告人雖主張其每月薪資遭債權銀行聲請強制執行，扣
      薪3分之1，惟該部分之扣薪係用以償付抗告人所積欠債務
      ，並非額外之債務，其雖遭扣薪，惟其總債務亦將減少，
      自毋庸自抗告人之收入扣除。另抗告人主張其每月須支出
      租金、餐費、水電瓦斯費、保險費等費用，惟前開每人每
      月最低生活費9,829元，已涵括所有必要生活之支出，並
      含房租支出，且抗告人已負債200餘萬元而謂不能清償，
      其自須以較低之標準生活而節忖開銷用以償債始符誠信，
      其自不得以無負債人員之一般生活標準以上而同為要求計
      算生活費，是以抗告人所陳上開必要生活費用及房租費用
      尚屬過高，無足採憑。此外，抗告人在已有勞健保之情形
      下，另行額外投保之保險及每月支付之汽車貸款14,339元
      ，徒增非必要之支出，亦應一併剔除。又抗告人主張向友
      人乙○○借貸之民間借款部分，目前僅餘29萬元左右（見
      本院卷第46頁），每月分期扣款僅數千元不等，參酌抗告
      人毀諾前之平均薪資收入33,403元，而毀諾後之平均薪資
      收入已調升至45,924元（詳前述），金額相差12.521元，
      此部分之民間借貸之還款尚非不足支應。
（五）承前所述，以抗告人之毀諾前或後收入扣除必要生活費及
      扶養費後，並非無法清償債務，抗告人於積欠債務期間，
      未改善收支運用習慣，經債權人銀行聲請扣薪追償債務，
      仍未積極與銀行妥適協商，尋求其他方案以解決債務，難
      認有何積極清償處理債務之誠意。
四、綜上，依抗告人目前之經濟狀況，其平均月收入約為45,924
    元，扣除本人與家人之基本生活費用共計22,392元後，並非
    不能負擔最大債權金融機構所提出之每月11,853元之還款方
    案，且抗告人現年43歲（見原審卷第301頁），以抗告人之
    年齡及財產現況，既有能力清償債務又無不能維持生活之情
    形，則與消債條例第3條之「不能清償之虞」要件即有不符
    ，從而，原審裁定駁回抗告人更生之聲請，核無違誤，抗告
    意旨猶執前詞，指摘原裁定不當，求予廢棄另為裁定，為無
    理由，應予駁回。
五、據上論結，本件抗告為無理由，依消費者債務清理條例第15
    條，民事訴訟法第495條之1第1項、第449條第1項、第95條
    、第78條，裁定如主文。
中    華    民    國    99    年    5    月    31    日
                民事第一庭   審判長法  官
                                   法  官
                                   法  官
上為正本係照原本作成。
如不服本裁定，應於裁定送達後10日內，以書狀向本院提出抗告
，並繳納抗告費新臺幣壹仟元。
中    華    民    國    99    年    5    月          日
                            書記官  周育瑜

司法院資訊處製作；財團法人民間司法改革基金會備份。
